臺灣高等法院刑事裁定
111年度聲字第3259號
聲明異議人
即  受刑人  林蕊燕



上列聲明異議人因營利姦淫猥褻案件，不服臺灣桃園地方檢察署
檢察官執行之指揮（110 年度執更字第2509 號），聲明異議，
本院裁定如下
    主  文
臺灣桃園地方檢察署檢察官110 年度執更字第2509 號不准受刑
人林蕊燕易科罰金之執行指揮處分，應予撤銷。
    理  由
一、聲明意旨略以：本件檢察官於聲明異議人提出易科罰金之聲
    請後，並未就准否易科罰金之執行事項詢問聲明異議人，或
    給予其陳述意見之機會，其所為否准之程序，依最高法院裁
    定意旨，即與憲法保障人權及訴訟權之宗旨有違，而有未遵
    行正當法律程序之虞，其裁量權行使之程序自難謂無瑕疵，
    難認適法。聲明異議人當時雖先後非法入境台灣達18次，惟
    此乃係因當時聲明異議人之父親罹患癌症，聲明異議人需經
    常返回大陸照料父親之故，此情雖不能免卻聲明異議人之罪
    責，惟聲明異議人絕非如檢察官所述「欠缺自律能力」之人
    ，聲明異議人已知所警惕，並無任何再犯之可能。經偵、審
    、刑罰執行之教訓後，聲明異議人已知所警惕，對其所為更
    是深刻自責且深具悔過，客觀上已達成刑罰矯正所預期之成
    效。亦可調取聲明異議人於監所執行期間之相關資料文件，
    以資證明聲明異議人在監所執行期間，素行良好且具有悛悔
    實績。而檢察官僅依先前舊有之卷證資料即速斷聲明異議人
    「難收矯正之效」，而未調取任何關於聲明異議人入監服刑
    後之相關資料，實對於刑罰矯正之意義有所誤會，亦無視對
    於聲明異議人有利之資訊。基此，如令聲明異議人得以易科
    罰金之方式執行刑罰，並無任何「難收矯正之效」之情形，
    檢察官裁量權之行使有所瑕疵，自難認妥適。懇請鈞院，撤
    銷原檢察官所為之指揮命令，就本案確定判決即聲明異議人
    應執行有期徒刑1年6月部分准予易科罰金，令聲明異議人得
    早日聲請假釋，回歸社會。
二、按受刑人或其法定代理人或配偶以檢察官執行之指揮為不當
    者，得向諭知該裁判之法院聲明異議，刑事訴訟法第484條
    定有明文。所謂諭知該裁判之法院，係指對被告之有罪判決
    ，於主文內宣示主刑、從刑之法院而言。所稱「檢察官執行
    之指揮不當」，係指檢察官有積極執行指揮之違法及其執行
    方法有不當等情形而言，即受刑人聲明異議之客體，應以檢
    察官執行之指揮為限（最高法院102年度台抗字第404號裁定
    意旨參照）。
三、次按正當法律程序為憲法保障人民之基本概念，屬維繫人性
    尊嚴之一環，實現此憲法概念之程序法規定，則因人民所處
    法律位階層面之不同，而分散臚列於行政程序法及刑事訴訟
    法等法律規定中，於踐履正當法律程序之保障時，應視個案
    判斷適用之程序法規定。行政程序法與刑事訴訟法雖屬不同
    法律層面之程序規定，惟對於正當法律程序之踐履及人權保
    障之實現，並無二致。刑罰係由法院裁判後，由檢察官執行
    實現裁判內容，完成國家刑罰權之行使，故執行有罪判決乃
    行使刑事訴訟所確定之國家具體刑罰權，係為輔助完成刑事
    司法權之完整實現，以達刑事訴訟之目的，屬廣義之刑事訴
    訟程序，應定位為司法行政處分，雖非行政機關之單方行政
    處分，而無行政程序法之適用，但檢察官於指揮執行時，特
    別攸關受刑人憲法上之基本訴訟權利，仍宜遵循適當之程序
    ，慎重從事。易科罰金制度係對於違犯輕罪之行為人，本受
    徒刑或拘役之判決，若依宣告刑而執行，可能產生不良之影
    響，故於刑罰執行時變更本所宣告之刑，改以罰金替代徒刑
    或拘役之易刑處分，以避免執行短期自由刑所產生之流弊。
    刑法第41條第1 項規定：「犯最重本刑為5 年以下有期徒刑
    以下之刑之罪，而受6 月以下有期徒刑或拘役之宣告者，得
    以新台幣1,000 元、2,000 元或3,000 元折算1 日，易科罰
    金。但易科罰金，難收矯正之效或難以維持法秩序者，不在
    此限。」依其立法理由說明，個別受刑人如有不宜易科罰金
    之情形，在刑事執行程序中，檢察官得依該項但書規定，審
    酌受刑人是否具有「確因不執行所宣告之刑，難收矯正之效
    ，或難以維持法秩序」等事由決定之。是以，於法院判決確
    定後，受刑人僅取得得聲請易科罰金之資格，檢察官對於得
    易科罰金案件之指揮執行，仍應依具體個案，考量犯罪特性
    、情節及受刑人個人特殊事由等因素，如認受刑人確有因不
    執行所宣告之刑，難收矯正之效，或難以維持法秩序者，自
    得不准予易科罰金，此乃檢察官指揮執行時得依職權裁量之
    事項，倘其未濫用權限，本不得任意指摘為違法。惟因刑法
    第41條第2 項規定：「依前項規定得易科罰金而未聲請易科
    罰金者，得以提供社會勞動6 小時折算1 日，易服社會勞動
    。」並未排除受刑人於檢察官否准易科罰金時，得請求易服
    社會勞動，是檢察官認受刑人不宜易科罰金時，非不得准許
    其得易服社會勞動。雖刑事訴訟法並無執行檢察官於刑之執
    行指揮時，應當場告知不准易科罰金之規定，但此重大剝奪
    受刑人人身自由之強制處分，如能賦予受刑人對於不准易科
    罰金之理由有陳述意見之機會，或許受刑人能及時提供一定
    之答辯或舉出相當證據，得就對其不利之理由進行防禦，或
    改聲請易服社會勞動，或能使檢察官改變准否易刑處分之決
    定，無待受刑人日後始得依刑事訴訟法第484 條對檢察官之
    指揮聲明異議。尤其在現行實務上，檢察官指揮執行，係以
    准予易科罰金為原則，於例外認受刑人有難收矯治之效或難
    以維持法秩序始不准易科罰金，則於否准易科罰金時，因與
    受刑人所受裁判主文諭知得以易科罰金之內容有異，對受刑
    人而言，無異係一種突襲性處分，參酌行政程序法第102 條
    及行政罰法第42條分別規定：行政機關作成限制或剝奪人民
    自由或權利之行政處分前，應給予該處分相對人陳述意見之
    機會，暨行政機關於裁處前，應給予受處罰者陳述意見之機
    會之同一法理，倘能予受刑人就己身是否有難收矯正之效或
    難以維持法秩序之情形有陳述意見之機會，再由檢察官為准
    駁易刑處分之定奪，自與憲法保障人權及訴訟權之宗旨無違
    （最高法院108 年度台抗字第536 號裁定意旨參照）。
四、經查：
  ㈠本件受刑人林蕊燕因營利姦淫猥褻案件，經臺灣桃園地方法
    院以108 年度訴字第343號判決定應執行有期徒刑1 年6 月
    ，如易科罰金，以新臺幣1,000 元折算1 日，經本院及最高
    法院上訴駁回確定後，上揭案件經移送桃園地方檢察署執行
    ，該署檢察官否准易科罰金之聲請，在聲請易科罰金案件審
    核表附件載明不准易科罰金之理由：「非法入境我國高達18
    次，且使他人非法入境並意圖營利媒介性交易，顯有非予入
    監不能維持法秩序之情形；受刑人曾向臺中地方檢察署聲請
    易科罰金，遭駁回，附件函稿已詳述不准易科罰金之理由，
    認本件受刑人確有該案之情形，爰亦認不准易科罰金。」由
    該署囑託臺中地方檢察署代為執行，並由臺中地方檢察署換
    發110年執更助高字第426號執行指揮書，業經本院調閱該署
    110年度執更字第2509號執行卷宗全卷確認無訛。
  ㈡檢察官准駁受刑人易科罰金之執行固屬其裁量權，惟檢察官
    不准受刑人易科罰金之決定，將直接造成受刑人入監服刑之
    效果，係剝奪人身自由之處分，該裁量處分之形成程序、內
    容及處分本身是否實質正當，刑事訴訟法雖無明文，惟仍應
    受正當法律程序及基本人權保障等之拘束。本件執行檢察官
    雖在聲請易科罰金案件審核表載明不准易科罰金之理由，然
    其在決定不准受刑人易科罰金之處分前，並未向受刑人為言
    詞告知或提示，給予受刑人就己身是否有難收矯正之效或難
    以維持法秩序之情形有陳述意見之機會，執行檢察官對於正
    當法律程序之要求未盡相符，尚有未當之處，難認妥適，聲
    明異議人以本件否准易科罰金之聲請，未踐行正當法律程序
    原指揮執行不當，非無理由，檢察官本件執行指揮處分既有
    上開不當之處，即屬無可維持，應由本院撤銷臺灣桃園地方
    檢察署檢察官110 年度執更字第2509 號不准受刑人易科罰
    金之執行指揮處分。至檢察官傳喚聲明異議人陳述意見後，
    就受刑人本件所定應執行刑之執行，是否得准予易科罰金？
    有無因不執行該應執行刑，即難收矯正之效或難以維持法秩
    序之情形？仍應由檢察官另為適法、妥當之指揮執行。
據上論斷，應依刑事訴訟法第486 條，裁定如主文。 
中　　華　　民　　國　　111 　年　　11　　月　  11  　日
                  刑事第八庭    審判長法　官  陳世宗
                                      法　官  吳勇毅
                                      法　官  呂寧莉
以上正本證明與原本無異。
如不服本裁定，應於收受送達後五日內向本院提出抗告狀。
                                      書記官  賴資旻
中　　華　　民　　國　　111 　年　　11　　月　　11　　日